【裁判字號】    95,上更(一),84
【裁判日期】    950721
【裁判案由】    偽造文書等
【裁判全文】
臺灣高等法院刑事判決              95年度上更(一)字第84號
上  訴  人
即  被  告  甲○○原名林煒程.
上列上訴人因偽造文書等案件，不服臺灣板橋地方法院90年度易
字第1492號，中華民國91年6月25日第一審判決（起訴案號：臺
灣板橋地方法院檢察署89年度偵字第14647號），提起上訴，經
判決後，由最高法院發回更審，本院判決如下：
    主  文
原判決撤銷。
甲○○共同連續行使變造公文書，足以生損害於公眾及他人，處
有期徒刑壹年肆月。
    事  實
甲○○（更名前原名林煒程、林瑋宗、林春雄，對外則自稱林大
智）與王寶珠（更名為王彥樺，未據起訴）及邱憲明（經臺灣桃
園地方法院通緝中），於民國八十四年初，有意承接坐落原桃園
縣桃園市○○○段五二０之六、五二０之一六一等地號（重測後
變更為桃園市○○段七九二、七九一等地號）土地上豐群建設有
限公司（下稱豐群公司）所承建之桃園市○○路建物興建工程案
，後邱憲明無意參與而退出。因其等前所設立之「元明龍建設股
份有限公司」（下稱元明龍公司），因票信不佳，無法簽發支票
，甲○○、王寶珠乃擬另以王寶珠為負責人籌設「大智建設股份
有限公司」（下稱大智公司），於籌設期間王寶珠、甲○○即分
以大智公司董事長、總經理之名義，與地主代表涂進吉及豐群公
司之人員洽談。嗣議定買賣總價款為新臺幣（下同）一億五千五
百萬元，並約定簽約時買方須先支付八千萬元（其中六千萬元付
給地主，五百萬元付給原興建該建物之豐群公司，一千五百萬元
繳付土地增值稅），另簽發四十五天期限之二千萬元支票交付地
主，四十五天期限之五千五百萬元支票交付豐群公司。甲○○與
王寶珠因資金不足，乃經人介紹於八十四年二月間，向張世俊之
代理人羅翊庭洽調借款八千五百萬元，約定將上開土地設定本金
最高限額一億零二百萬元之抵押權予張世俊供擔保，承購上開興
建工程案。甲○○、王寶珠均明知大智公司尚在籌設中，未辦妥
設立登記，然為能借得張世俊之資金，順利簽訂上開興建工程案
買賣契約，竟基於共同行使變造公文書（印鑑證明）、特種文書
（經濟部發給之公司執照及台北縣政府發給之營利事業登記證）
及明知為不實之事項，而使公務員登載於職務上所掌之公文書，
足以生損害於公眾或他人之概括犯意聯絡，於八十四年三月間某
日，在不詳地點，將經濟部發給元明龍公司之公司執照、臺北縣
政府發給元明龍公司之營利事業登記證等特種文書、台灣省政府
建設廳發給元明龍公司之印鑑證明，以影印後變造之方式，將公
司執照之公司名稱變造為「大智建設股份有限公司」、代表人改
為「王寶珠」；營利事業登記證上之營利事業名稱變造為「大智
建設股份有限公司」、負責人改為「王寶珠」等內容，並於其上
加蓋「大智建設股份有限公司」、「王寶珠」印文各一枚，印鑑
證明之公司名稱變造為大智公司，負責人改為王寶珠。甲○○、
王寶珠並於同年三月二十七日，將變造之大智公司執照及營利事
業登記證影本，攜至桃園縣桃園市○○路○段一六八號律師事務
所，提示予地主代表涂進吉、豐群公司之代表簽約人員及羅翊庭
等人，並於同日簽訂買賣契約。翌日（即同年月二十八日）並將
變造之公司執照交由不知情之代書羅翊庭（當時名為羅美英），
持以向桃園縣桃園地政事務所，以地主為義務人，大智公司為債
務人，將上開土地設定抵押權予張世俊，隔二、三日甲○○並補
送變造之大智公司印鑑證明交予地政事務所人員，使地政事務所
承辦人員，將上開不實事項（其時大智公司尚未辦妥設立登記）
登記於其職務上所掌之公文書土地登記簿上。再由羅翊庭於八十
四年四月二十一日持向桃園地政事務所，申請辦理上開地號土地
買賣之所有權移轉登記予大智公司，使該地政事務所承辦人員，
將上開不實之事項登記於其所掌之公文書土地登記簿，足生損害
於張世俊、元明龍公司及政府機關對公司、營利事業管理之正確
性暨地政機關對於地政登記管理之正確性。嗣因屆期大智公司未
能償還上開借款債務，經張世俊聲請法院查封拍賣上開土地，並
以四千零一萬六千元拍定，欲辦理所有權移轉登記時，始發現甲
○○所提供之大智公司執照、營利事業登記證及公司印鑑證明書
等影本均係經變造不實。
    理  由
一、訊據上訴人即被告甲○○否認有行使變造特種文書、公文書
    及使公務員登載不實之犯行，辯稱：大智公司之公司執照、
    營利事業登記證、印鑑證明等影本，均係邱憲明傳真至王寶
    珠公司，再由其與王寶珠帶去簽約，其並不知該等影本係變
    造云云。經查：
 (一).元明龍公司係於八十四年一月十三日核准設立登記，負責人
    為楊菊枝，公司統一編號為00000000，檔案編號為
    00000000，營利事業登記證號為「北縣商聯乙字第
    一六六四二五號，核准字號為臺灣省政府建設廳八四建三字
    第一０五八四三號，有臺北縣政府八十七年十月六日八七北
    府建二字第三０四四０七號函、臺灣省政府建設廳八十四年
    一月十三日八四建三字第一０五八四三號函、臺北縣政府營
    利事業登記證、經濟部公司執照影本各乙份附卷足憑（見偵
    字第一一四０六號卷第十六頁至第十八頁，原審卷(一)第二０
    ０頁至第二０一頁、第二四一頁至第二四二頁）。而大智公
    司係於八十四年四月十四日核准設立登記，負責人為邱秀馨
    ，公司統一編號為00000000，檔案編號為0000
    0000，營利事業登記證號為「北縣商聯乙字第一六八０
    二四號」，有臺灣省政府建設廳八十七年九月三十日八七建
    三乙字第一００五０八號函、臺北縣政府九十年六月五日九
    十北府建登字第一八一七五六號函、經濟部公司執照、臺北
    縣政府營利事業登記證影本各乙份附卷可稽（見偵字第一一
    四０六號卷第十一頁至第十二頁、第十五頁，原審卷(一)第二
    九八頁至第三００頁）。互核卷附元明龍公司之登載資料，
    與被告所提供之大智公司經濟部公司執照、臺北縣政府營利
    事業登記證影本，變造之大智公司公司執照影本上之公司統
    一編號（00000000）、檔案編號（0000000
    0）以及營利事業登記證上之登記證號（北縣商聯乙字第一
    六六四二五號）、經濟部公司執照上之核准設立登記日期（
    八十四年一月十三日）、臺北縣政府營利事業登記證上之核
    准設立登記日期（八十四年二月二十二日），均與元明龍公
    司資料相同，且觀諸其內容文字之相關位置亦均相符，足認
    大智公司不實之公司執照、營利事業登記證影本，係自元明
    龍公司之公司執照、營利事業登記證等原本影印後，予以變
    造內容而來。另大智公司不實之公司印鑑證明（見偵字第一
    一四０六號卷第一四一頁），經核其印鑑證明書其他相關內
    容記載，包括核准登記機關及文號等事項，亦均與元明龍公
    司之相關資料雷同（見原審卷(一)第二００頁至第二０一頁）
    ，徵之上開公司執照、營利事業登記證變造情狀，足認該印
    鑑證明書亦係依台灣省政府建設廳發給元明龍公司之印鑑證
    明原本影印後，竄改部分內容變造而來。
 (二).被告與王寶珠以大智公司名義於八十四年三月二十七日與豐
    群公司、地主陳德成等人，簽訂不動產買賣契約書，以一億
    五千五百萬元之價金，購買坐落原桃園縣桃園市○○○段五
    二０之六、五二０之一六一等地號（重測後變更為桃園市○
    ○段七九二、七九一等地號）土地及尚未完工之地上建築物
    （原係由地主涂進吉等人籌組設立之大詮建設股份有限公司
    與豐群公司合建），嗣因資金不足，遂向告訴人張世俊之代
    理人羅翊庭接洽借得八千五百萬元，將上開土地設定本金最
    高限額一億零二百萬元之抵押權予張世俊並辦妥登記手續等
    情，業據證人張世俊、羅翊庭、陳德成、許德川證述明確（
    見偵字第一一四０六號卷第三頁至第五頁、第四十八頁背面
    至第四十九頁正面、第五十七頁背面至第五十八頁正面，原
    審卷(二)第五十四頁至五十七頁），復有契約書、不動產買賣
    契約書、土地登記謄本影本、登記全案影本等件附卷可稽（
    見同上偵卷第七十八頁至第七十九頁，原審卷(二)第三十二頁
    至第三十七頁、第一百七十二頁至第二百六十九頁、原審卷
    (一)第六十四頁、第七十頁）。
 (三).綜上，本案應審究者為變造之大智公司之公司執照、營利事
    業登記證及印鑑證明影本，究係何人變造提出？查：
  1.證人羅翊庭於偵查中證稱：「當時借錢是和王彥樺（即王寶
    珠）及林大智接洽，而林大智即林煒程，都是林煒程在處理
    的，借錢時王彥樺才出面簽約。」（見偵字第一一四０六號
    卷第四十九頁正面、第八十五頁正面、第八十九頁背面）；
    於原審證稱：告訴人張世俊出資借貸大智公司一事，均係由
    其出面處理，當時是由一位代書介紹林大智即林煒程與其洽
    談借款承購上開興建工程案，其後每次都是林煒程出面與其
    洽談，之後辦理抵押權設定時，亦係林煒程將買賣合約書、
    大智公司執照、營利事業登記證等影本交付，但簽約當天其
    就看到大智公司執照及營利事業登記證的影本（見原審卷(二)
    第五十九頁）；於本院前審證稱：大智公司當時的文件都是
    林煒程交給的，而公司印鑑證明亦是林煒程交予地政事務所
    （見本院前審卷第六十六頁）。
  2.證人即地主涂進吉於偵查中、原審及本院前審證稱：最早的
    時候是林煒程以中間人的身分，介紹邱憲明和伊買賣土地，
    而邱憲明只有來過一次，主要是是林煒程和王彥樺以大智公
    司之名義洽談等情（見偵字第一四六四七號卷第六十九頁背
    面至第七十頁正面，原審卷(二)第七十七頁至第七十八頁，本
    院前審卷第六十八頁）。
  3.證人王彥樺即王寶珠於原審證稱：大智公司之公司執照、營
    利事業登記證等影本亦都是林煒程拿給代書及羅翊庭（見原
    審卷(二)第五十六頁至第五十七頁）等語。
  4.互核證人羅翊庭、涂進吉與證人王彥樺證述情節大致相符，
    足見上開變造之大智公司資料均係由被告所提出。
 (四).至被告辯稱變造之大智公司資料，均係由邱憲明所提供，並
    傳真至王寶珠公司交予其云云。惟證人王彥樺即王寶珠於原
    審證稱土地洽談之初邱憲明雖有出面，後因支票退票即避不
    見面，當時公司之事情均係被告在處理。大智公司之設立登
    記係被告委託會計師辦理，大智公司邱憲明沒有參與等語（
    見原審卷第五十五頁），核與證人主涂進吉於偵查中、原審
    證稱邱憲明只來過一次，主要均是被告與王寶珠以大智公司
    名義和其洽談等情（同上筆錄）、證人即會計師陳秀惠於本
    院前審亦證稱元明龍公司及大智公司均係被告及王寶珠委其
    辦理登記等語相符（見本院前審卷第一百六十六頁）。參以
    卷附之大智公司執照、營利事業登記證、印鑑證明影本並無
    傳真之號碼，證人王彥樺即王寶珠於原審亦否認有傳真之情
    事，並證稱公司執照及營利事業登記證都是被告拿給代書羅
    翊庭等語（見原卷第五十七頁），足見邱憲明就本案土地之
    買賣、抵押權設定並未參與，亦無證據顯示上開偽造之文書
    係其提出。
 (五).另證人證人王彥樺即王寶珠雖否認知情，辯稱其僅係人頭云
    云。惟依證人羅翊庭、涂進吉所述，本件土地買賣契約、辦
    理抵押權登記、所有權移轉登記，王寶珠均有參與，王寶珠
    亦自承簽約時有在場等語。參以證人陳秀惠證述元明龍及大
    智公司之設立王寶珠均有參與，即王寶珠亦自承交付證件辦
    理大智公司設立，並稱簽約之後，其有問會計師是否已送件
    ，會計師說沒有，足證王寶珠於簽約時已知大智公司尚未完
    成設立登記，亦知被告簽約當時及至地政務所辦理抵押權設
    定時，被告已提出大智公司之登記證、營利事業登記證、印
    鑑證明，相關文件上均蓋有大智公司及王寶珠之印章。可見
    本件犯行，王寶珠知情並參與。
 (六).被告交付變造之公司執照、營利事業登記證予羅翊庭，並交
    付變造之印鑑證明予地政事務所人員，以辦理土地抵押權登
    記及所有權移轉登記，此有買賣契約及所附之變造公司執照
    、營利事業登記證影本、辦理土地抵押權及所有權移轉登記
    之聲請書、變造之印鑑證明及地政機關因而在土地登記簿上
    登記大智公司為抵押權之債務人、土地所有權人之土地謄本
    在卷可稽（見偵字第一一四０六號卷第六頁至十四頁、第九
    九頁至一０八頁、第一０九頁至一四一頁），則被告之行為
    ，自足生損害於張世俊、元明龍公司、政府機關對公司、營
    利事業管理之正確性及地政機關對於地政登記管理之正確性
    （因屆期大智公司未能償還上開借款債務，經張世俊聲請拍
    賣，影響其追索之過程，自足生損害於張世俊及地政機關、
    政府主管機關之管理）。
 (七).末查大智公司於本案發生時尚在籌設中，未辦妥設立登記，
    惟其後大智公司已辦妥公司登記，僅負責人由王寶珠改為其
    夫邱秀馨而已，被告等自始即係以大智公司為土地之買受人
    ，且被告與王寶珠原即係欲以王寶珠為大智公司之負責人，
    大智公司確係土地承買人，則被告等係以大智公司及負責人
    王寶珠之名義與土地出賣人簽約，又王寶珠參與本案所蓋之
    王寶珠及大智公司印文均屬真正，應無何偽造私文書（大智
    公司名義之文書）之犯意，亦不足生損害於大智公司，自難
    令被告等人負偽造私文書之刑責。然被告等人於大智公司尚
    未辦妥登記前，變造公司執照、營利事業登記證、印鑑證明
    ，持以行使，足生損害於公眾及他人，已如前述，此部分犯
    行，仍不能置而不論。綜上本件事證明確，被告犯行堪以認
    定。
二、按影本與原本有相同之效果，如將原本予以影印後，將影本
    之部分內容竄改，重加影印，其與無制作權人將其原本竄改
    ，作另一表示其意思者無異；又刑法上所謂變造文書，指無
    制作權者，就他人所制作之真正文書，加以改造而變更其內
    容之謂，若將有制作權者簽名蓋章之空白文書，移作別用，
    則其始本無文書之內容存在，即非就其真實內容加以變更，
    自屬文書之偽造行為，不得以變造論（參見最高法院二十八
    年上字第二二七八號判例）；而印鑑證明書，大都於不動產
    物權或於法律上重要權利之得喪、變更有重大影響之事項，
    作為當事人表示真意之主要憑證，自不在刑法第二百十二條
    範圍之內，應屬刑法第二百十一條之公文書（參見最高法院
    七十年台上字第四九八六號判例）；再營利事業登記證屬刑
    法第二百十二條之特種文書（參見最高法院六十九年度台上
    字第二九八二號判決）。查被告將經濟部、台北縣政府、台
    灣省政府建設廳所發給元明龍公司之公司執照、營利事業登
    記證、印鑑證明影印後，予以變更其上公司名稱及負責人名
    稱為大智公司、王寶珠，自係變造特種文書（公司執照、營
    利事業登記證）及變造公文書（印鑑證明），變造後持以交
    付出賣人，簽訂買賣契約，持交地政機關，辦理抵押權設定
    及土地所有權移轉登記，已足生損害於原證件之所有人元明
    龍公司、告訴人張世俊、政府機關對公司、營利事業管理之
    正確性及地政機關對地政登記管理之正確性，核被告所為，
    係犯刑法第二百十六條、第二百十二條之行使變造特種文書
    罪，同法第二百十六條、第二百十一條之行使變造公文書罪
    及第二百十四條之使公務員登載不實罪。被告與王寶珠間，
    有犯意聯絡及行為分擔，為共同正犯。被告利用不知情之代
    書羅翊庭犯罪，為間接正犯。被告變造特種文書、公文書之
    階段行為，應為行使變造公文書、變造特種文書之行為所吸
    收，不復另論。被告先後多次行使變造特種文書、變造公文
    書及明知為不實之事項，而使公務員登載於職務上所掌公文
    書，足以生損害於公眾或他人之犯行，時間緊接，所犯係構
    成要件相同之罪名，應依連續規定論以一罪，並加重其刑。
    所犯上開行使變造公文書、變造特種文書、使公務員登載不
    實罪間，有方法目的之牽連關係，應從一重之行使變造公文
    書處斷。被告行為後，刑法第55條關於牽連犯、第56條關於
    連續犯之規定，均於94年1月7日修正公布刪除，並於95年7
    月1日施行，則被告之犯行，因行為後新法業已刪除牽連犯
    、連續犯之規定，此刪除雖非犯罪構成要件之變更，但顯已
    影響行為人刑罰之法律效果，自屬法律有變更，依新法第2
    條第1項規定，比較新、舊法結果，仍應適用較有利於被告
    之行為時法律即舊法論以牽連犯、連續犯（最高法院95年第
    8 次刑事庭會議決議參照）。另起訴書就被告變造印鑑證明
    並行使部分雖漏未敘及，惟此部分與起訴部分有牽連犯之裁
    判上一罪關係，為起訴效力所及，本院得併予審究，均附此
    敘明。
三、原審對被告論罪科刑，固非無見，惟：(1)王寶珠參與本案，
    與被告有共犯之關係，乃原判決未認定王寶珠為共犯；邱憲
    明未參與本案，原審認定為共犯，均有未洽。(2)王寶珠參與
    本件犯行，王寶珠及大智公司之印章（含印文），均屬真正
    ，原判決認屬偽造予以宣告沒收，亦有未當。(3)起訴書並未
    敘及被告變造元明龍公司印鑑證明並行使致觸犯刑法第二百
    十六條、第二百十一條之罪，原審就此部分予以判決，但未
    敘明何以就該部分得予判決，亦有未妥。被告提起上訴，仍
    執陳詞，否認犯罪，固無可採，惟原判決既有可議，應予撤
    銷改判。爰審酌被告犯罪之動機、目的、手段、所生危害、
    所得利益、犯罪後否認態度等一切情狀，判處被告有期徒刑
    一年四月。至被告變造之大智公司之經濟部公司執照、台北
    縣政府營利事業登記證、公司印鑑證明書等影本，雖係被告
    變造供犯罪所用之物，惟行使後已非被告所有，故不予宣告
    沒收，併此敘明。
四、至起訴意旨另謂被告持變造之大智公司公司執照、營利事業
    登記證等影本，透過羅翊庭向告訴人張世俊謊稱大智公司因
    購買上開土地，資金不足，願提供土地設定抵押擔保，使張
    世俊誤信為真，同意借款八千五百萬元，因認被告另涉有刑
    法第三百三十九條第一項之詐欺取財罪嫌。惟查，被告持變
    造之大智公司執照、營利事業登記證，向告訴人借款，雖涉
    有不法，然其確實係為承接洽購上開興建工程案一事，因資
    金不足，而向告訴人借貸，事後亦確實提供上開興建工程案
    之土地，配合設定抵押權予告訴人供擔保。再者被告向告訴
    人所借款項，除預扣利息及居間人佣金外，確均作為買賣價
    款依約給付賣方之地主涂進吉等人及豐群公司，均據證人涂
    進吉、羅翊庭等人於原審審理時證述屬實（見原審卷(二)第五
    十八頁、第五十九頁、第七十八頁）。證人涂進吉並稱：「
    當時我們要求本票、現金給付，所以該公司有無設立登記並
    不重要。」等語（見原審卷(二)第七十八頁）。況被告其後於
    八十四年四月十四日亦確有設立登記大智公司，將上開土地
    買受承接其上房屋興建工程等情，此亦有大智公司登記資料
    、上開土地地政機關登記資料附卷可稽（見原審卷(一)第六十
    四頁、第七十頁、第一六六頁），堪認被告向告訴人借貸，
    應無意圖為自己不法所有之犯意，縱其事後因故無法償還，
    亦屬民事債務糾紛問題，難令被告負詐欺刑責。被告被訴詐
    欺罪嫌部分，不能證明被告犯罪，惟因檢察官認此部分與上
    開有罪部分，有牽連犯之裁判上一罪關係，爰不另為無罪之
    諭知。
據上論斷，應依刑事訴訟法第三百六十九條第一項前段、第三百
六十四條、第二百九十九條第一項前段、刑法第二條第一項、修
正前刑法第二十八條、第二百十六條、二百十一條、第二百十二
條、第二百十四條、第五十五條、五十六條、修正前罰金罰鍰提
高標準條例第一條前段，判決如主文。
本案經檢察官柯麗鈴到庭執行職務
中    華    民    國    95    年    7    月    21    日
                  刑事第十三庭  審判長法  官  曾德水
                                      法  官  杜惠錦
                                      法  官  廖紋妤
以上正本證明與原本無異。
如不服本判決，應於收受送達後十日內向本院提出上訴書狀，其
未敘述上訴之理由者並得於提起上訴後十日內向本院補提理由書
（均須按他造當事人之人數附繕本）。
                                      書記官  王增華
中    華    民    國    95    年    7     月   21    日
附錄本案論罪科刑法條全文：
刑法第216條
行使第二百十條至第二百十五條之文書者，依偽造、變造文書或
登載不實事項或使登載不實事項之規定處斷。
刑法第211條
偽造、變造公文書，足以生損害於公眾或他人者，處一年以上七
年以下有期徒刑。
刑法第212條
偽造、變造護照、旅券、免許證、特許證及關於品行、能力、服
務或其他相類之證書、介紹書，足以生損害於公眾或他人者，處
一年以下有期徒刑，拘役或三百元以下罰金。
刑法第214條
明知為不實之事項，而使公務員登載於職務上所掌之公文書，足
以生損害於公眾或他人者，處三年以下有期徒刑、拘役或五百元
以下罰金。


司法院資訊處製作；財團法人民間司法改革基金會備份。
